ACORDAO-COMPLETO-2528729

ACÓRDÃO 9/2023 ATA 1/2023 - PRIMEIRA CÂMARA

VISTOS, relatados e discutidos estes autos de tomada de contas especial instaurada pelo Fundo Nacional de Desenvolvimento da Educação - FNDE, em razão da omissão no dever de prestar contas dos recursos descentralizados por meio do Convênio 701973/2010,
ACORDAM os ministros do Tribunal de Contas da União, reunidos em sessão da Primeira Câmara, com fundamento no art. 16 da Lei 8.443/1992 c/c o art. 202 do Regimento Interno, em:
9.1. rejeitar as alegações de defesa de Raimundo Guedes dos Santos;
9.2. julgar irregulares, nos termos dos arts. 1º, inciso I, 16, inciso III, alíneas b e c, da Lei 8.443/1992, c/c os arts. 19 e 23, inciso III, da mesma Lei, as contas do responsável, condenando-o ao pagamento da importância a seguir especificada, atualizada monetariamente e acrescida dos juros de mora, calculada a partir da data discriminada até a data da efetiva quitação do débito, fixando-lhe o prazo de quinze dias, para que comprove, perante o Tribunal, o recolhimento da referida quantia aos cofres do Fundo Nacional de Desenvolvimento da Educação, nos termos do art. 23, inciso III, alínea "a", da citada lei, c/c o art. 214, inciso III, alínea "a", do Regimento Interno do TCU:
	DATA
	VALOR (R$) 
	D/C

	26/4/2016
	74.763,37
	D

	7/7/2016
	142.396,23
	D

	1º/8/2016
	152.174,06
	D

	9/9/2016
	46.000,00
	D

	20/9/2011
	177,53
	D

9.3. aplicar ao responsável a multa prevista no art. 57 da Lei 8.443/1992 c/c o art. 267 do Regimento Interno do TCU, no valor de R$ 250.000,00, fixando-lhe o prazo de 15 (quinze) dias, a contar das notificações, para comprovar, perante o Tribunal (art. 214, inciso III, alínea "a", do Regimento Interno do TCU) , o recolhimento da dívida ao cofres do Tesouro Nacional, atualizada monetariamente desde a data do acórdão até a do efetivo recolhimento, se for paga após o vencimento, na forma da legislação em vigor;
9.4. autorizar, desde logo, nos termos do art. 28, inciso II, da Lei 8.443/1992, a cobrança judicial das dívidas, caso não atendidas as notificações;
9.5. enviar cópia deste Acórdão à Procuradoria da República no Estado do Amazonas, para adoção das medidas cabíveis; e
9.6. dar ciência deste Acórdão ao Fundo Nacional de Desenvolvimento da Educação e aos responsáveis.

TOMADA DE CONTAS ESPECIAL. TCE instaurada pelo(a) Fundo Nacional de Desenvolvimento da Educação em razão de Omissão no dever de prestar contas, Convênio 701973/2010, firmado com o/a FUNDO NACIONAL DE DESENVOLVIMENTO DA EDUCACAO, Siafi/Siconv 663069, função EDUCACAO, que teve como objeto O OBJETO DESTE CONVENIO E CONSTRUCAO DE ESCOLA(S), NO .MBITO DO PROGRAMA NACIONAL DE REESTRUTURACAO E APARELHAGEM DA REDE ESCOLAR PUBLICA DEEDUCACAO INFANTIL - PROINF.NCIA. (nº da TCE no sistema: 1240/2018).

Primeira Câmara

Prefeitura Municipal de Japurá - AM.

3. Interessados/Responsáveis:
3.1. Interessado: Fundo Nacional de Desenvolvimento da Educação (00.378.257/0001-81).
3.2. Responsável: Raimundo Guedes dos Santos (XXX.116.932-XX).

13.1. Ministros presentes: Benjamin Zymler (na Presidência), Walton Alencar Rodrigues (Relator) e Jorge Oliveira.
13.2. Ministro-Substituto convocado: Weder de Oliveira.

WALTON ALENCAR RODRIGUES

Adoto, como relatório, a instrução da unidade técnica (peças 96-98) , que contou com a anuência do Ministério Público junto ao TCU (peça 99) :
INTRODUÇÃO
1.	Cuidam os autos de tomada de contas especial instaurada pelo Fundo Nacional de Desenvolvimento da Educação - FNDE, em desfavor do Sr. Raimundo Guedes dos Santos, Prefeito Municipal de Japurá/AM nas gestões 2009-2012 e 2013-2016, e de Gracineide Lopes de Souza, Prefeita Municipal daquela cidade na gestão 2017-2020, em razão da omissão no dever de prestar contas dos recursos descentralizados por meio do Convênio 701973/2010 (peça 7) , que tinha por objeto a construção de escola, no âmbito do Programa Nacional de Reestruturação e Aparelhagem da Rede Escolar Pública de Educação Infantil - Proinfância.
HISTÓRICO
2.	Em 3/9/2018, com fundamento na IN/TCU 71/2012, alterada pela IN/TCU 76/2016 e DN/TCU 155/2016, o dirigente do Fundo Nacional de Desenvolvimento da Educação autorizou a instauração da tomada de contas especial (peça 1) . O processo foi registrado no sistema e-TCE com o número 1240/2018.
3.	O Convênio 701973/2010 foi firmado no valor de R$ 1.211.338,58, sendo R$ 1.199.225,19 à conta do FNDE e R$ 12.113,39 referentes à contrapartida do convenente. Teve vigência de 9/11/2010 a 7/9/2017, com prazo para apresentação da prestação de contas até 6/11/2017. Os repasses efetivos da União totalizaram R$ 1.199.225,19 (peça 3) , como segue: 
	Valor (R$) 
	Data

	4/1/2011
	599.620,60

	25/4/2016
	299.806,30

	1/7/2016
	299.806,29

	Total
	1.199.225,19

4.  O fundamento para a instauração da Tomada de Contas Especial, conforme consignado na matriz de responsabilização elaborada pelo tomador de contas, foi a constatação da seguinte irregularidade:
Omissão no dever legal de prestar contas.
5.	Os responsáveis arrolados na fase interna foram devidamente comunicados e, diante da ausência de justificativas suficientes para elidir a irregularidade e da não devolução dos recursos, instaurou-se a tomada de contas especial.
6.  No relatório (peça 23) , o tomador de contas concluiu que o prejuízo importaria no valor original de R$ 1.199.225,19, imputando-se a responsabilidade a Raimundo Guedes dos Santos, Prefeito Municipal no período de 28/2/2009 a 31/12/2012 e de 1º/1/2013 a 31/12/2016, na condição de gestor dos recursos, e a Gracineide Lopes de Souza, Prefeita Municipal no período de 1º/1/2017 a 31/12/2020, na condição de prefeita sucessora.
7.  	Em 14/6/2019, a Controladoria-Geral da União emitiu o relatório de auditoria (peça 24) , em concordância com o relatório do tomador de contas. O certificado de auditoria e o parecer do dirigente do órgão de controle interno concluíram pela irregularidade das presentes contas (peças 25 e 26) .
8.  Em 25/6/2019, o ministro responsável pela área atestou haver tomado conhecimento das conclusões contidas no relatório e certificado de auditoria, bem como do parecer conclusivo do dirigente do órgão de controle interno, manifestando-se pela irregularidade das contas, e determinou o encaminhamento do processo ao Tribunal de Contas da União (peça 27) .
ANÁLISE DOS PRESSUPOSTOS DE PROCEDIBILIDADE DA IN/TCU 71/2012
Avaliação de Viabilidade do Exercício do Contraditório e Ampla Defesa
9.  Verificou-se que não houve o transcurso de mais de dez anos desde o fato gerador sem que tenha havido a notificação do responsável pela autoridade administrativa federal competente (art. 6º, inciso II, c/c art. 19, da IN/TCU 71/2012, modificada pela IN/TCU 76/2016) , uma vez que o fato gerador da irregularidade sancionada ocorreu em 7/11/2017, e o responsável foi notificado sobre a irregularidade, pela autoridade administrativa competente, conforme abaixo:
9.1.	Raimundo Guedes dos Santos, por meio do ofício acostado à peça 14, p. 12, recebido em 15/1/2018, conforme AR (peça 16) .
Valor de Constituição da TCE
10.  Verificou-se, ainda, que o valor atualizado do débito apurado (sem juros) , em 1º/1/2017, é de R$ 423.107,14, portanto, superior ao limite mínimo de R$ 100.000,00, na forma estabelecida conforme os arts. 6º, inciso I, e 19, da IN/TCU 71/2012, modificada pela IN/TCU 76/2016.
OUTROS PROCESSOS/DÉBITOS NOS SISTEMAS DO TCU COM O MESMO RESPONSÁVEL
11.  Informa-se que foram encontrados processos no Tribunal com o mesmo responsável:
	Responsável
	Processos

	Raimundo Guedes dos Santos
	Processo 007.579/2015-2 (TCE, aberto) ; e Processo 036.458/2019-8 (TCE, aberto) 

12.  A tomada de contas especial estava, assim, devidamente constituída e em condição de ser instruída.
EXAME TÉCNICO  	
13.	Da análise dos documentos presentes nos autos, verificou-se que Raimundo Guedes dos Santos era a pessoa responsável pela gestão e execução dos recursos federais recebidos por meio do Convênio 701973/2010, tendo o prazo final para apresentação da prestação de contas expirado em 6/11/2017, sem que tivesse sido confirmado o envio da mesma ao FNDE até aquela data.
14.	Cumpre registrar que este Tribunal apreciou Representação (peça 11, p. 10-25) sobre possíveis irregularidades relativas aos recursos do Convênio nº  701973/2010, proferindo o Acórdão 2281/2013-TCU-Segunda Câmara, Relator Ministro-Substituto André Luís de Carvalho (peça 11, p. 1-3) , tendo a referida Representação afirmado, entre outras situações, que o Ministério da Educação liberou o valor de R$ 599.612,60, correspondente a 50% do total do convênio, e que, decorridos dois anos desde então, a escola objeto da avença ainda não havia sido construída e sua execução se encontrava atrasada, com menos de 20% de execução, estando a obra paralisada e em estado de abandono, conforme registros fotográficos que anexou, datados de 31/8/2012. 
15.	Diante disso, o TCU determinou, por meio do referido Acórdão 2281/2013-TCU-Segunda Câmara, que o FNDE adotasse as medidas que entendesse cabíveis quanto ao Convênio nº  701.973/2010.
16.	Por sua vez, o FNDE emitiu a Nota Técnica nº 98/2014 CGIMP/DIGAP/FNDE/MEC, onde confirmou que o valor repassado foi de R$ 599.612,60, e que a obra estava paralisada, com 16,05 % de avanço físico, conforme registrado pelo fiscal do Município em 6/11/2013, no Sistema Integrado de Monitoramento Execução e Controle - SIMEC. De acordo com a Nota Técnica, essa medição se mostrou compatível com a medição realizada por empresa particular contratada para supervisão da obra, cujo relatório atestou, em 14/11/2014, a sua paralisação com avanço físico de 20,78% (peça 12, p. 1-2) . 
17.	Posteriormente, o FNDE emitiu a Nota Técnica nº 79/2015 CGIMP/DIGAP/FNDE/MEC informando que houve avanço físico da obra para 50,47%, conforme dados inseridos pelo fiscal da Prefeitura no SIMEC, e que houve um novo procedimento licitatório - Tomada de Preços nº 6/2014-TP/CML/PMJ, tendo sido firmado o Contrato nº 3/2015, publicado no DOU em 16/7/2015 (peça 12, p. 3-4) . 
18.	Por meio do Parecer Técnico 2016/CGEST/DIGAST/FNDE/MEC, o FNDE prorrogou o prazo de vigência do Convênio n° 701.973/2010 devido à dificuldade logística para transporte do material necessário para desenvolvimento das atividades e às intempéries climáticas, justificativas apresentada pelo gestor do Município em 15/12/2016 (peça 6, p. 3-4) . 
19.	Ademais, o Parecer supracitado registrou que a obra estava com 85,50% de evolução física, tendo sido pago integralmente o valor de R$ 1.199.225,10, sendo o saldo na conta do Convênio de R$ 76,15 (peça 6, p. 3, item 4) . Entretanto, como dito acima, findo o prazo para prestar contas em 6/11/2017, não ocorreu a apresentação da respectiva documentação.
20.	Por seu turno, já no âmbito deste Tribunal, a prefeita sucessora, Sra. Gracineide Lopes de Souza, apresentou a prestação de contas intempestiva do Convênio n° 701.973/2010, mediante o Sistema de Gestão de Prestação de Contas - SiGPC, protocolada em 26/6/2019, conforme informado nos autos pelo FNDE, através do Ofício nº 24407/2019/DIMOC/COTCE/CGAPC/DIFIN/FNDE (peça 29) .
21.	Em instrução inicial (peça 31) , foi proposta, então, a realização de diligência ao FNDE para que fosse encaminhada Nota Técnica a ser expedida em face da prestação de contas intempestiva do Convênio 701973/2010, autorizada pelo Relator, nos termos do Despacho de peça 34, e reiterada nos termos da instrução de peças 43.
22.	Em resposta à diligência, o FNDE encaminhou os documentos de peças 52 a 62 e 64 a 66, com destaque para o Parecer Técnico de Execução Física de Objeto Financiado - Infraestrutura, de 14/4/2020 (peça 66) , e a Nota Técnica 1848270/2020/DIESP/COAPC/CGAPC/DIFIN (peça 65) , manifestando-se "pela suficiência parcial da documentação apresentada, sendo possível a comprovação na execução dos recursos no valor de R$ 783.634,48 e a não comprovação de R$ 415.590,71 na prestação de contas, em face a ocorrência técnica elencada no item 17.1 e as ocorrências financeiras listadas nos subitens 18.8, 18.9 e 18.10".
23.	No citado Parecer de peça 66, ao analisar a conformidade técnica entre o objeto pactuado e o executado, o FNDE apontou uma série de inconsistências referentes a serviços pactuados e não contratados (item 1.3) , a serviços trocados e não autorizados (item 1.6) , a divergências de serviços, seja pela quantidade, qualidade ou técnica empregada (item 1.8) , e a problemas executivos (item 1.9) , tendo tais inconsistências totalizado R$ 369.333,63, e sua rejeição importou em aprovação de apenas 69,51% da obra.
24.	Na última instrução técnica (peça 70) , promoveu-se a análise dos elementos trazidos pelo FNDE, como segue abaixo:
25.1	No item 1.8 do Parecer Técnico de Execução Física de Objeto Financiado (peça 66, p. 6-7) , consta a pergunta "O objetivo desta ação está sendo utilizado conforme solicitado e operando em conformidade com os objetivos educacionais a que se propôs? "; como a resposta a esse questionamento foi "Sim", concluiu-se que a parte executada está tendo aproveitamento, e sendo utilizada em conformidade com os objetivos educacionais propostos.
25.2	Nesse aspecto da execução física parcial do objeto, caberia a responsabilidade também da empresa contratada, mas apenas para as divergências decorrentes de problemas identificados na sua execução, e que comprovadamente decorreriam de descumprimento dos termos de sua contratação; contudo, entendeu-se haver circunstâncias que dificultariam sobremaneira a eventual responsabilização da empresa contratada.
25.3	Para a execução do objeto do Convênio 701973/2010, foram contratadas duas empresas, a saber: Inffa Pavimentações e Construções Ltda. e B. W. Construções e Empreendimentos Ltda. - ME.
25.4	Conforme apontado no Quadro 3 do referido Parecer Técnico de Execução Física de Objeto Financiado (peça 66, p. 11) , o FNDE já havia reportado dificuldades de acesso a planilhas de medições, a projetos e a planilhas comparativas de custos de diversos itens de serviço, situação que provavelmente não se modificou nos dias atuais, o que levantou inclusive a possibilidade da inexistência de tais documentos técnicos.
25.5	A ausência dessa documentação impede afirmar que as empresas contratadas descumpriram cláusulas contratuais e executaram objeto diferente do inicialmente pactuados. Portanto, a inexistência desses documentos dificulta apura com a segurança que o caso requer qual dessas empresas deu causa às inconsistências identificadas.
25.6	Dessa forma, a única inconsistência em que é possível afirmar que houve atuação deficiente da empresa contratada consta do item 1.9 do Parecer Técnico de Execução Física de Objeto Financiado (peça 66, p. 10) , que registrou a existência de pilares com falhas, devido à concretagem ter sido malfeita.
25.7	Considerando, assim, não ser possível identificar qual das duas contratadas executou esse serviço, e considerando ainda que o valor relativo a essa ocorrência era de apenas R$ 2.285,63, que pode ser tido como de baixa materialidade, deixou-se de promover a responsabilização da empresa contratada para execução do objeto do Convênio 701973/2010.
25.	Com relação à análise da execução financeira, o FNDE emitiu a Nota Técnica 1848270-2020/DIESP/COAPC/CGAPC/DIFIN (peça 65) que registrou, além das inconsistências identificadas na execução física do ajuste, as seguintes constatações geradoras de débito:
25.1.	Pagamento de tarifas bancárias;
25.2.	Débito identificado no extrato bancário sem o correspondente documento de despesa declarado na prestação de contas;
25.3.	Débito identificado no extrato bancário com valor superior ao correspondente documento de despesa declarado na prestação de contas; e
25.4.	Saldo de recursos pendente de devolução.
26.	Com relação ao pagamento de tarifas bancárias, entendeu-se que não caberia imputação de débito à convenente em razão de as despesas bancárias serem decorrentes da simples utilização de serviços bancários necessários e inevitáveis para a manutenção da conta corrente específica e para a execução do objeto do convênio, portanto, não estariam relacionadas ao comportamento inadequado do titular da conta corrente, conforme se verificou no caso em tela (Acórdão 4661/2017-TCU-Primeira Câmara, Relator Ministro Benjamin Zymler; Acórdão 2508/2018-TCU-Segunda Câmara, Relator Ministro Aroldo Cedraz; Acórdão 169/2019-TCU-Primeira Câmara, Relator Ministro Marcos Bemquerer) .
27.	No tocante ao saldo de recursos não devolvidos, verificou-se que era de responsabilidade do município de Japurá/AM, e como se trata de baixa materialidade (R$ 79,52) , considerou-se que seria mais adequado deixar de citar a municipalidade, em homenagem ao Princípio da Insignificância.
28.	Nesse aspecto, o próprio TCU já reconheceu a aplicabilidade do Princípio da Insignificância, permitindo afastar o débito quando presentes os seguintes requisitos: (i) mínima ofensividade da conduta do agente; (ii) nenhuma periculosidade social da ação; (iii) reduzido grau de reprovabilidade do comportamento; (iv) inexpressividade da lesão jurídica provocada, todos presentes no caso concreto em análise (Acórdão 2508/2018-TCU-Segunda Câmara, Relator Ministro Aroldo Cedraz) .
29.	Na última instrução (peça 70) , analisando-se os documentos nos autos, concluiu-se, portanto, que apenas as irregularidades referentes à divergência entre o que fora identificado no extrato bancário e o declarado na prestação de contas deveria ser objeto de citação do responsável Raimundo Guedes dos Santos, nestes termos:
a)	realizar a citação, com fundamento nos arts. 10, § 1º, e 12, incisos I e II, da Lei 8.443/1992, c/c o art. 202, incisos I e II, do RI/TCU, para que, no prazo de quinze dias, o responsável abaixo indicado, em decorrência das condutas praticadas, apresente alegações de defesa e/ou recolha, aos cofres especificados, as quantias abaixo indicadas, atualizadas monetariamente a partir das respectivas datas até o efetivo recolhimento, abatendo-se, na oportunidade, a quantia eventualmente ressarcida, na forma da legislação em vigor, que geraram as irregularidades demonstradas a seguir:
  	Débito relacionado ao responsável Raimundo Guedes dos Santos (CPF 130.116.93234) , Prefeito Municipal no período de 28/2/2009 a 31/12/2012 e de 1º/1/2013 a 31/12/2016, na condição de gestor dos recursos.
Irregularidade: inexecução parcial do objeto do Convênio 701973/2010, com aproveitamento da parcela executada.
Evidências da irregularidade: documentos técnicos presentes nas peças 65 e 66.
Normas infringidas: art. 37, caput, c/c o art. 70, parágrafo único, da Constituição da República Federativa do Brasil; art. 93, do Decreto-lei 200/1967; art. 66, do Decreto 93.872/1986; art. 39, da Portaria Interministerial 127/2008; e Cláusula Terceira, inciso II, alínea "k", do Termo do Convênio 701973/2010.
Cofre credor: Fundo Nacional de Desenvolvimento da Educação.
	Data de ocorrência
	Valor histórico (R$) 

	26/4/2016
	74.763,37

	7/7/2016
	142.396,23

	1º/8/2016
	152.174,06

Valor atualizado do débito (sem juros) , em 26/5/2021: R$ 448.736,11
Conduta: realizar pagamento relativo à parcela do objeto do Convênio 701973/2010 maior que a efetivamente executada.
Nexo de causalidade: a realização de pagamento relativo à parcela do objeto do Convênio 701973/2010 maior que a efetivamente executada resultou em prejuízo equivalente à diferença entre o valor pago e o valor correspondente à parcela executada, em afronta ao art. 37, caput, c/c o art. 70, parágrafo único, da Constituição da República Federativa do Brasil; art. 93, do Decreto-lei 200/1967; art. 66, do Decreto 93.872/1986; art. 39, da Portaria Interministerial 127/2008; e Cláusula Terceira, inciso II, alínea "k", do Termo do Convênio 701973/2010.
Culpabilidade: não há excludentes de ilicitude, de culpabilidade e de punibilidade; é razoável supor que o responsável tinha consciência da ilicitude de sua conduta; era exigível conduta diversa da praticada, qual seja, realizar o pagamento relativo apenas às parcelas efetivamente executadas do objeto do Convênio 701973/2010.
Irregularidade: não comprovação da execução financeira de parte dos recursos do Convênio 701973/2010.
Evidência da irregularidade: documento técnico presente na peça 65.
Normas infringidas: art. 37, caput, c/c o art. 70, parágrafo único, da Constituição da República Federativa do Brasil; art. 93, do Decreto-lei 200/1967; art. 66, do Decreto 93.872/1986; art. 39, da Portaria Interministerial 127/2008; e Cláusula Terceira, inciso II, alínea "k", do Termo do Convênio 701973/2010.
Cofre credor: Fundo Nacional de Desenvolvimento da Educação.
	Data de ocorrência
	Valor histórico (R$) 

	9/9/2016
	46.000,00

Valor atualizado do débito (sem juros) , em 26/5/2021: R$ 55.282,80
Conduta: não comprovar o nexo de causalidade entre parte dos recursos transferidos e as despesas efetuadas no âmbito do Convênio 701973/2010.
Nexo de causalidade: a não apresentação de documentos que comprovassem a execução financeira de parte dos recursos descentralizados no âmbito do Convênio 701973/2010 resultou na presunção de danos ao erário, em afronta ao art. 37, caput, c/c o art. 70, parágrafo único, da Constituição da República Federativa do Brasil; art. 93, do Decreto-lei 200/1967; art. 66, do Decreto 93.872/1986; art. 39, da Portaria Interministerial 127/2008; e Cláusula Terceira, inciso II, alínea "k", do Termo do Convênio 701973/2010.
Culpabilidade: não há excludentes de ilicitude, de culpabilidade e de punibilidade; é razoável supor que o responsável tinha consciência da ilicitude de sua conduta; era exigível conduta diversa da praticada, qual seja, comprovar, por meio de documentos, a efetiva execução financeira de todos os itens previstos no plano de trabalho.
Irregularidade: divergência parcial entre a movimentação financeira e o documento de despesa declarado na prestação de contas, no âmbito do Convênio 701973/2010.
Evidência da irregularidade: documento técnico presente na peça 65.
Normas infringidas: art. 37, caput, c/c o art. 70, parágrafo único, da Constituição da República Federativa do Brasil; art. 93, do Decreto-lei 200/1967; art. 66, do Decreto 93.872/1986; art. 39, da Portaria Interministerial 127/2008; e Cláusula Terceira, inciso II, alínea "k", do Termo do Convênio 701973/2010.
Cofre credor: Fundo Nacional de Desenvolvimento da Educação.
	Data de ocorrência
	Valor histórico (R$) 

	20/9/2011
	177,53

Valor atualizado do débito (sem juros) , em 26/5/2021: R$ 302,85
Conduta: apresentar comprovante de despesa sem correspondência com a movimentação financeira dos recursos repassados no âmbito do Convênio 701973/2010.
Nexo de causalidade: a apresentação de comprovante de despesa sem correspondência com a movimentação financeira dos recursos federais repassados, no âmbito do Convênio 701973/2010, impediu o estabelecimento do nexo causal entre parte dos referidos recursos e as despesas apresentadas, resultando na impugnação parcial da despesa e, consequentemente, em presunção de danos ao erário, em afronta art. 37, caput, c/c o art. 70, parágrafo único, da Constituição da República Federativa do Brasil; art. 93, do Decretolei 200/1967; art. 66, do Decreto 93.872/1986; art. 39, da Portaria Interministerial 127/2008; e Cláusula Terceira, inciso II, alínea "k", do Termo do Convênio 701973/2010.
Culpabilidade: não há excludentes de ilicitude, de culpabilidade e de punibilidade; é razoável supor que o responsável tinha consciência da ilicitude de sua conduta; era exigível conduta diversa da praticada, qual seja, comprovar a compatibilidade entre as despesas realizadas e a movimentação financeira dos recursos repassados no âmbito do Convênio 701973/2010.
b)	informar ao responsável que, caso venha a ser condenado pelo Tribunal, os débitos ora apurados serão acrescidos de juros de mora, nos termos do § 1º do art. 202 do RI/TCU;
c)	esclarecer ao responsável, em obediência ao art. 12, § 2º, da Lei 8.443/1992, e ao art. 12, inciso VI, da Resolução TCU 170/2004, que o recolhimento tempestivo do débito somente saneará o processo caso seja reconhecida a sua boa-fé e não se constate outra irregularidade nas contas;
d)	encaminhar cópia da presente instrução ao responsável e das peças 65 e 66, a fim de subsidiar a apresentação de suas alegações de defesa e/ou razões de justificativa; e
e)	esclarecer ao responsável, em obediência ao art. 12, § 3º, da Lei 8.443/1992, e ao art. 12, inciso VII, da Resolução TCU 170/2004, que o não atendimento à citação implicará revelia, para todos os efeitos, dando-se prosseguimento ao processo.
30.	Em cumprimento ao pronunciamento da Unidade (peça 72) , foi efetuada a citação do Sr. Raimundo Guedes dos Santos, como segue:
	Ofício
	Data de Recebimento do Ofício
	Nome do Recebedor do Ofício
	Observação
	Fim do Prazo para Defesa

	28626/2021-TCU/Seproc, de 1/6/2021 (peça 74) 
			AR devolvido como "mudou-se" (peça 75) 
	
	50983/2021-TCU/Seproc, de 3/9/2021 (peça 77) 
	28/9/2021, consoante AR de peça 78
		Ofício entregue no endereço do responsável, conforme pesquisa na peça 76
	14/10/2021

31.	Em 14/10/2021, o responsável, por meio de advogada legalmente constituída, conforme procuração inserida à peça 79, apresentou suas alegações de defesa, presentes nas peças 80-94, a seguir examinadas.
Alegações de defesa do Sr. Raimundo Guedes dos Santos
32.	Alega, em síntese, às peças 80 e 84, de igual teor, que, ao "contrário do que diz o FNDE, existem provas inequívocas da execução do convênio", e que o TCU poderia e deveria "diligenciar e ir ao local atestar a ocorrência do evento".
33.	Informa que os recursos para edificação da escola foram transferidos da seguinte forma: 
	Ordem Bancária
	Data
	Valor (R$) 

	2010OB705264
	30/12/2010
	599.620,60

	2016OB811788
	20/04/2016
	299.806,30

	2016OB816659
	29/06/2016
	299.806,29

	Total
		1.199.225,19

34.	Destaca "a distância de seis anos entre a primeira e a segunda parcela do convênio que foi aditado em oito oportunidades", aduzindo que o convênio foi aprovado e assinado após a juntada de todos os projetos "e, por incrível que pareça, o FNDE em sua nota técnica exigiu tais projetos", os quais anexou, juntamente com o plano de trabalho e respectivas planilhas orçamentárias, além de cópia do convênio e dos aditivos e da "análise técnica de engenharia de 2010", realizada pelo FNDE,  atestando "a regularidade e existência das plantas e relatórios".
35.	Informa que, "face ao hiato provocado no repasse do convenio", em 2014 "o governo federal resolveu retomar as obras e chamou o Município de Japurá em Brasília e informou que os repasses ocorreriam normalmente em 2014". Em razão disso, promoveu o certame licitatório complementar da obra - Tomada de Preços 006/2014 - PMJ, sagrando-se vencedora a empresa BW Construções e Empreendimentos Ltda. - ME.
36.	Segue informando que a obra foi reiniciada em 6/7/2015, tendo a primeira medição ocorrido em abril de 2016 e a segunda em junho daquele ano, consoante relatórios técnicos e notas fiscais anexas e que, após a terceira medição, a obra foi concluída e paga devidamente, não sendo possível se imputar "glosas e irregularidades no presente cenário baseando-se em presunções, como insta na nota técnica", devendo ser efetuada uma diligência no município "para se verificar a obra completa". 
37.	Anexou cópia dos seguintes documentos:
37.1.	Termo de Convênio nº 701973/2010 e oito Termos Aditivos ao mesmo (peças 81-82, em duplicidade às peças 86-87) , os quais já constavam dos autos (peças 7-8) ;
37.2.	 Análise Técnica de Engenharia - CGEST/DIRPE/FNDE, de 8/6/2010 (peças 83, 88 e 90, p. 6-9, também em duplicidade) ;
37.3.	Termo de Contrato nº 003/2015 - PMJ, firmado com a empresa B W Construções e Empreendimentos Ltda.- ME, para a "conclusão das obras da Creche Tipo B do Programa Pro Infância na sede do Município de Japurá-AM", e três Termos Aditivos ao mesmo (peça 89) ;
37.4.	Certidão emitida em 19/6/2009, pelo Cartório Judicial da Comarca de Japurá/AM, de que o terreno destinado à construção de uma creche municipal pertence ao referido Município e "encontra-se devidamente quites com seus impostos", bem como o projeto de construção da creche, com a respectiva planilha orçamentária (peça 90, p. 1-35) ;
37.5.	Notas de liquidação e autorização de pagamento à empresa Inffa Pavimentações e Construções Ltda. (peça 90, p. 37-40) ;
37.6.	Cronograma Físico-Financeiro e nova planilha orçamentária (peça 90, p. 41-64) ;
37.7.	Tomada de Preços nº 006/2014/TP/CML/PMJ, que resultou no Contrato nº 003/2015-PMJ, com a empresa B. W. Construções e Empreendimentos Ltda. - ME, Ordem de Início de Execução dos Serviços e medições da empresa, com as correspondentes Notas Fiscais e comprovantes de pagamento (peça 90, p. 65-76, e 91-94) .
Análise das alegações de defesa do Sr. Raimundo Guedes dos Santos
38.	As alegações de defesa do Sr. Raimundo Guedes dos Santos não merecem ser acolhidas, pelos motivos expostos abaixo.
39.	Apesar da extensa documentação anexada, da qual, aliás, parte da mesma já se encontrava nos autos, como dito anteriormente, não foi fornecido nenhum elemento objetivo que descaracterizasse o quadro de irregularidades imputadas pelo FNDE, segundo descrito na Nota Técnica nº 1848270/2020-DIESP/COAPC/CGAPC/DIFIN (peça 65) , comunicadas pelo ofício citatório deste Tribunal (peça 77) , a seguir relacionadas, com os respectivos valores:
41.1.	Inexecução parcial do objeto do Convênio 701973/2010, com aproveitamento da parcela executada:
	Data de ocorrência
	Valor histórico (R$) 

	26/4/2016
	74.763,37

	7/7/2016
	142.396,23

	1º/8/2016
	152.174,06

41.2.	Não comprovação da execução financeira de parte dos recursos do Convênio 701973/2010:
	Data de ocorrência
	Valor histórico (R$) 

	9/9/2016
	46.000,00

41.3.	Divergência parcial entre a movimentação financeira e o documento de despesa declarado na prestação de contas, no âmbito do Convênio 701973/2010.
	Data de ocorrência
	Valor histórico (R$) 

	20/9/2011
	177,53

42.	Cumpre destacar que a inexecução parcial do Convênio, que resultou no débito no montante de R$ 369.333,63, decorre de falhas apontadas pelo Parecer Técnico de Execução Física de Objeto Financiado (peça 66) , de 14/4/2020, referentes a serviços pactuados e não contratados, serviços trocados e não autorizados, divergências de serviços, seja pela quantidade, qualidade ou técnica empregada, e a problemas executivos, os quais foram solenemente ignorados pela defesa do responsável.
42.1.	Vale ainda destacar, para que se possa melhor ilustrar a situação, o exemplo do item impugnado "Serviços Trocados com Valor a Devolver", no valor de R$ 259.037,39 (peça 66, p. 5-6) , envolvendo serviços de vigas, pilares, pisos, etc., que teriam representado pagamento por serviços não executados, sobre os quais o responsável não dispensou uma única linha da sua defesa para contestar a quantidade e valores apurados pelo FNDE no referido Relatório.
Da análise da pretensão punitiva      
43.	O instituto da prescrição da pretensão de ressarcimento ao erário, com base em decisão de tribunal de contas, é tema que vem sendo recentemente debatido no meio jurídico, e, no tocante ao entendimento proferido pelo Supremo Tribunal Federal, no julgamento do RE 636.886 (tema 899) , cabe assinalar que a decisão do STF alcança tão somente a fase judicial de título extrajudicial, não atingindo os processos de controle externo em tramitação no TCU, conforme orientação sufragada pelo Acórdão 6589/2020-TCU-Segunda Câmara, da relatoria do Ministro Raimundo Carreiro.
44.	Aliás, da ementa do julgado do STF constou que:
"A pretensão de ressarcimento ao erário em face de agentes públicos reconhecida em acórdão de Tribunal de Contas prescreve na forma da Lei 6.830/1980 (Lei de Execução Fiscal) ".
45.	Portanto, até o trânsito em julgado do acórdão condenatório do TCU, permanece imprescritível a pretensão de ressarcimento ao erário decorrente da instauração da tomada de contas especial, conforme Enunciado da Súmula 282 do TCU ("As ações de ressarcimento movidas pelo Estado contra os agentes causadores de danos ao erário são imprescritíveis") .
46.	Dessa forma, identificado danos ao erário, deve-se instaurar e julgar o processo de tomada de contas especial para responsabilizar seus agentes causadores, respeitando o direito ao contraditório e à ampla defesa, independentemente de quando ocorreram os atos impugnados.
47.	Já a pretensão punitiva do TCU, conforme Acórdão 1441/2016-TCU-Plenário, que uniformizou a jurisprudência acerca dessa questão, subordina-se ao prazo geral de prescrição indicado no art. 205 do Código Civil, que é de 10 anos, contado da data de ocorrência da irregularidade sancionada, nos termos do art. 189 do Código Civil, sendo este prazo interrompido pelo ato que ordenar a citação, a audiência ou a oitiva do responsável. Conforme o mesmo Acórdão, a ocorrência desta espécie de prescrição será aferida, independentemente de alegação da parte, em cada processo no qual haja intenção de aplicação das sanções previstas na Lei 8.443/1992.
48.	Considerando que o ato imputado foi a impugnação parcial das despesas pagas com os recursos transferidos ao Município de Japurá/AM por meio do Convênio 701973/2010, em decorrência da inexecução parcial do seu objeto, da não comprovação da execução financeira de parte dos recursos e da divergência parcial entre a movimentação financeira e de um documento de despesa declarado na prestação de contas, o início da contagem do prazo prescricional deverá coincidir com as datas de ocorrência de tais irregularidades, que se deram em 20/9/2011 e durante o exercício de 2016. Sendo assim, em razão de não ter transcorrido mais de 10 anos entre tais e a data do ato que ordenou a citação (31/5/2021 - peça 70) , constata-se que não ocorreu a prescrição da pretensão punitiva.
49.	Ante todo o exposto, propõe-se que as contas do Sr.  Raimundo Guedes dos Santos sejam julgadas irregulares, condenando-o ao recolhimento do débito apurado e à aplicação da multa prevista no art. 57 da Lei 8.443/1992.
CONCLUSÃO
50.	A partir dos elementos constantes dos autos, foi possível verificar que o Sr. Raimundo Guedes dos Santos, Prefeito Municipal de Japurá/AM nas gestões 2009-2012 e 2013-2016, era a pessoa responsável pela gestão e execução dos recursos recebidos por força do Convênio 701973/2010, e que a Sra. Gracineide Lopes de Souza, Prefeita Municipal daquela cidade na gestão 2017-2020, era a pessoa responsável pela apresentação da prestação de contas dos referidos recursos.
51.	A Sra. Gracineide Lopes de Souza apresentou, ainda que intempestivamente, a respectiva prestação de contas do Convênio 701973/2010 em 26/6/2019, conforme registro no SIGPC (peça 29) ; assim, não foi instada a comparecer aos autos para se manifestar sobre a apresentação da prestação de contas fora do prazo devido porque a intempestividade, no caso concreto, não se converteu em omissão propriamente dita, pois a prestação de contas a destempo ocorreu antes de o TCU dirigir-lhe comunicação processual de citação ou audiência, conforme orientação da jurisprudência do TCU, a exemplo das seguintes decisões:
A citação pelo TCU é o marco temporal a partir do qual a apresentação da prestação de contas não descaracteriza a omissão (Acórdão 162/2019-TCU-Primeira Câmara, Relator Ministro Bruno Dantas) .
A omissão no dever de prestar contas fica caracterizada apenas a partir da citação por essa irregularidade. Prestadas as contas antes de expedida a comunicação por parte do Tribunal, não há que se falar em incidência do art. 209, § 4º, do Regimento Interno do TCU, por falta do suporte fático delimitado pela norma (Acórdão 438/2016-TCU-Segunda Câmara, Revisor Ministro Marcos Bemquerer) . 
52.	Por outro lado, o Sr. Raimundo Guedes dos Santos não tomou as medidas necessárias para a comprovação do regular uso dos valores públicos, sendo, portanto, o responsável pelo prejuízo apurado nesta Tomada de Contas Especial. 
53.	Realizada a citação do responsável, ele apresentou, através de sua advogada legalmente constituída, suas alegações de defesa, as quais não lograram comprovar a boa e regular aplicação de parte dos recursos repassados.
54.	Ante todo o exposto, propõe-se que suas contas sejam julgadas irregulares, e que o responsável seja condenado ao recolhimento do débito apurado e à aplicação da multa prevista no art. 57 da Lei 8.443/1992.
PROPOSTA DE ENCAMINHAMENTO:
55.  Diante do exposto, submetem-se os presentes autos à consideração superior, propondo-se: 
a)  rejeitar as alegações de defesa apresentadas pelo Sr. Raimundo Guedes dos Santos (CPF XXX.116.932-XX) , Prefeito Municipal de Japurá/AM nas gestões 2009-2012 e 2013-2016, por serem insuficientes para comprovar a boa e regular aplicação da totalidade dos recursos repassados por força do Convênio 701973/2010, que tinha por objeto a construção de escola, no âmbito do Programa Nacional de Reestruturação e Aparelhagem da Rede Escolar Pública de Educação Infantil - Proinfância;
b)  julgar irregulares, nos termos arts. 1º, inciso I, 16, inciso III, alíneas "b" e "c", da Lei 8.443/1992 c/c os arts. 19 e 23, inciso III, da mesma Lei, e com os arts. 1º, inciso I, 209, II e III, 210 e 214, inciso III, do Regimento Interno, as contas do Sr. Raimundo Guedes dos Santos (CPF XXX.116.932-XX) , condenando-o ao pagamento das quantias a seguir especificadas, atualizadas monetariamente e acrescidas dos juros de mora, calculados a partir das datas discriminadas até a efetiva quitação do débito, fixando-lhe o prazo de 15 (quinze) dias para que comprove, perante o Tribunal, o recolhimento da referida quantia aos cofres do Fundo Nacional de Desenvolvimento da Educação - FNDE, nos termos do art. 23, inciso III, alínea "a", da citada Lei c/c o art. 214, inciso III, alínea "a", do Regimento Interno, ante a não comprovação regular da aplicação de parte dos recursos transferidos pelo FNDE ao Município de Japurá/AM por força do Convênio 701973/2010:
Inexecução parcial do objeto do Convênio 701973/2010, com aproveitamento da parcela executada:
	Data de ocorrência
	Valor histórico (R$) 

	26/4/2016
	74.763,37

	7/7/2016
	142.396,23

	1º/8/2016
	152.174,06

Não comprovação da execução financeira de parte dos recursos do Convênio 701973/2010:
	Data de ocorrência
	Valor histórico (R$) 

	9/9/2016
	46.000,00

Divergência parcial entre a movimentação financeira e o documento de despesa declarado na prestação de contas, no âmbito do Convênio 701973/2010.
	Data de ocorrência
	Valor histórico (R$) 

	20/9/2011
	177,53

c)   aplicar ao Sr. Raimundo Guedes dos Santos (CPF XXX.116.932-XX) a multa referida no art. 57 da Lei nº 8.443, de 1992, fixando-lhe o prazo de 15 (quinze) dias, a partir da notificação, para que comprove, perante o Tribunal, seu recolhimento aos cofres do Tesouro Nacional, atualizada monetariamente desde a data deste acórdão até a data do efetivo pagamento;
d)  autorizar, desde logo, a cobrança judicial das dívidas, nos termos do art. 28, inciso II, da multicitada Lei 8.443/1992, caso não atendida a notificação;
e)  autorizar também  desde logo, se requerido, com fundamento no art. 26 da Lei 8.443/1992, c/c o art. 217, do Regimento Interno do TCU, o parcelamento da dívida em até 36 (trinta e seis) parcelas, incidindo sobre cada parcela, corrigida monetariamente, os correspondentes legais, fixando-lhe o prazo de quinze dias, a contar do recebimento da notificação, para comprovar perante o Tribunal o recolhimento da primeira parcela, e de trinta dias, a contar da parcela anterior, para comprovar os recolhimentos das demais parcelas, devendo incidir sobre cada valor mensal, atualizado monetariamente, os juros de mora devidos, no caso do débito, na forma prevista na legislação em vigor, alertando a responsável de que a falta de comprovação do recolhimento de qualquer parcela implicará o vencimento antecipado do saldo devedor, nos termos do art. 26, parágrafo único, da Lei 8.443/1992, c/c o art. 217, §2º, do Regimento Interno deste Tribunal;
f)  enviar cópia do Acórdão a ser prolatado, bem como do Relatório e do Voto que o fundamentarem ao Chefe da Procuradoria-Geral da República no Amazonas, nos termos do § 3º do art. 16 da Lei 8.443/1992 c/c o § 7º do art. 209 do Regimento Interno do TCU, para adoção das medidas cabíveis, informando-lhe que o inteiro teor da deliberação pode ser consultado no endereço www.tcu.gov.br/acordaos;
g)  encaminhar cópia do Acórdão que vier a ser proferido ao Fundo Nacional de Desenvolvimento da Educação - FNDE, e ao responsável, para ciência, informando que a presente deliberação, acompanhada do Relatório e do Voto que a fundamenta, está disponível para a consulta no endereço www.tcu.gov.br/acordaos, além de esclarecer que, caso requerido, o TCU poderá fornecer sem custos as correspondentes cópias, de forma impressa.

Maxsuel da Silveira Rodrigues (7.118/OAB-AM), Jennifer de Queiroz Rodrigues de Oliveira (8.383/OAB-AM) e outros.

Subprocurador-Geral Lucas Rocha Furtado.

TOMADA DE CONTAS ESPECIAL. CONVÊNIO. INEXECUÇÃO PARCIAL. FALHAS NA EXECUÇÃO FINANCEIRA. CONTAS IRREGULARES. DÉBITO. MULTA.

TOMADA DE CONTAS ESPECIAL (TCE)

Secretaria de Controle Externo de Tomada de Contas Especial (SecexTCE).

Tratam os autos de tomada de contas especial instaurada pelo Fundo Nacional de Desenvolvimento da Educação - FNDE, em desfavor de Raimundo Guedes dos Santos, ex-Prefeito de Japurá/AM entre 2009 e 2016, em razão da omissão no dever de prestar contas dos recursos repassados por meio do Convênio 701973/2010 (peça 7) , que tinha por objeto a construção de escola, no âmbito do Programa Nacional de Reestruturação e Aparelhagem da Rede Escolar Pública de Educação Infantil - Proinfância.
O responsável, arrolado na fase interna, foi devidamente comunicado e, diante da ausência de justificativas suficientes para elidir a irregularidade e da não devolução dos recursos, instaurou-se a tomada de contas especial no valor original de R$ 1.199.225,19.
Já no âmbito do TCU, porém antes da realização de comunicações processuais, a prefeita sucessora, Gracineide Lopes de Souza, apresentou a prestação de contas intempestiva do Convênio, protocolada em 26/6/2019, conforme informado nos autos pelo FNDE (peça 29) .
Após diligência por mim autorizada, o FNDE encaminhou diversos documentos, com destaque para o Parecer Técnico de Execução Física de Objeto (peça 66) e a Nota Técnica 1848270/2020/DIESP/COAPC/CGAPC/DIFIN (peça 65) , na qual conclui "pela suficiência parcial da documentação apresentada, sendo possível a comprovação na execução dos recursos no valor de R$ 783.634,48 e a não comprovação de R$ 415.590,71 na prestação de contas".
Foi então realizada a regular citação do responsável, o qual apresentou alegações de defesa (peças 80-94) , as quais foram devidamente examinadas pela Secex-TCE (peça 96) . A Unidade Técnica, com anuência do Ministério Público junto ao TCU, propõe rejeitá-las, julgar irregulares as contas do responsável, condená-lo ao pagamento do débito apurado, no valor atualizado de R$ 570.053,06, e aplicar-lhe a multa prevista no art. 57 da Lei 8.443/1992. 
Acolho na íntegra a instrução da SecexEducação, a qual incorporo às razões de decidir, uma vez que cada uma das alegações do responsável foi suficientemente analisada e fundamentadamente rejeitada pela unidade técnica. 
Antes de tratar das irregularidades, registro que não há falar em prescrição, uma vez que a prestação de contas ocorreu em 26/6/2019 e a citação do responsável se deu em 28/9/2021 (peça 78) .
O débito decorre, dentre outros motivos, de falhas referentes a serviços pactuados e não contratados, serviços trocados e não autorizados, divergências de serviços, seja pela quantidade, qualidade ou técnica empregada, e a problemas executivos, os quais foram solenemente ignorados pela defesa do responsável.
Dessa forma, como o defendente não dispensou uma única linha para contestar a quantidade e os valores apurados pelo FNDE, não é possível elidir as irregularidades pelas quais fora citado, razão pela qual deve ser condenado ao pagamento do débito apurado e de multa.
Ante o exposto, acolho os pareceres prévios, que incorporo às razões de decidir, e voto por que o Tribunal adote o Acórdão que ora submeto à apreciação deste Colegiado.
TCU, Sala das Sessões, em 24 de janeiro de 2023.
WALTON ALENCAR RODRIGUES 
Relator